臺灣士林地方法院民事判決
109年度簡上字第240號
上  訴  人  陳福氣  
訴訟代理人  童麗瓊  
            周雅玲律師            
被上訴人    劉文海    

訴訟代理人  徐慎德  
上列當事人間請求返還不當得利事件，上訴人對於中華民國109
年8月27日本院士林簡易庭109年度士簡更一字第4號第一審判決
提起上訴，本院於111年8月18日言詞辯論終結，判決如下：
    主      文
原判決廢棄。
被上訴人在第一審之訴駁回。
第一、二審訴訟費用由被上訴人負擔。
    事實及理由
一、被上訴人主張：門牌號碼為臺北市○○區○○○路0段00號0樓房
    屋（下稱系爭房屋）及坐落土地即臺北市○○區○○段0○段000
    地號土地權利範圍5分之1（下稱系爭土地，與系爭房屋合稱
    系爭房地），原為訴外人張廼進、林正和及上訴人等人所共
    有，權利範圍如附表所示。上訴人自民國100年5月10日起至
    105年5月9日止，無權占用系爭房屋全部，並獲得相當於租
    金之不當得利，張廼進前據以對上訴人起訴，就登記於其名
    下之系爭房屋權利範圍部分，請求上訴人給付不當得利，經
    本院以106年度訴字第70號民事事件（下稱70號事件）審理
    後，予以判決（下稱本院70號判決）上訴人應給付張廼進新
    臺幣（下同）7萬2,163元本息確定。是依據該確定判決結果
    推算，就上訴人前開無權占有系爭房屋所為，張廼進另就借
    名登記於訴外人張美女、張美蓉及范少墉名下之系爭房地權
    利範圍，對上訴人有21萬6,489元之不當得利債權存在，而
    林正和就其名下系爭房地之權利範圍，亦對上訴人有1萬8,0
    40元之不當得利債權存在。張廼進、林正和業於108年8月2
    日，將其等對上訴人前開之不當得利債權讓與伊，爰以起訴
    狀繕本之送達為該不當得利債權讓與之通知，並依民法第17
    9條規定，求為判命上訴人給付23萬4,529元本息。
二、上訴人則以：否認張美女、張美蓉及范少墉名下系爭房地之
    權利範圍為張廼進所借名登記，被上訴人並未舉證明之，況
    本院於105年度訴字第1234號請求分割共有物民事事件，仍
    列張美女、張美蓉及范少墉列為系爭房地共有人，並為准予
    分割系爭房地之判決，該3人於該民事事件訴訟程序中，亦
    從未表示係張廼進之借名登記人，另張廼進於本院106年度
    訴字第70號、臺灣高等法院107年度上字第164號民事事件，
    為前開借名登記事實之主張，然經法院審理後未予採信，證
    明確無張廼進借用張美女、張美蓉及范少墉名義登記系爭房
    地權利範圍之事實。是張廼進就張美女、張美蓉及范少墉名
    下系爭房地之權利範圍，並無對伊有不當得利債權存在，自
    無從將該債權讓與被上訴人。又林正和自承其未親自在債權
    讓與書上用印，亦不知道該債權讓與書之內容，以及在其上
    用印之真正意義等情，況當時張廼進與伊夫妻間多件訴訟進
    行中，林正和鮮少到庭，甚至有公示送達情形發生，應無從
    對被上訴人或張廼進為債權讓與之意思表示，可徵林正和並
    無讓與債權之意，是其所為債權讓與被上訴人之法律行為並
    未成立生效，被上訴人未受讓林正和就系爭房地權利範圍對
    伊之不當得利債權，僅張美女、張美蓉、范少墉、林正和等
    人，得各就其等名下系爭房地權利範圍，訴請伊給付因占用
    系爭房屋所受相當於租金之不當得利，被上訴人並無訴訟實
    施權，其提起本件訴訟為當事人不適格。又系爭房屋原為訴
    外人葉月桂使用，張廼進亦有使用，嗣葉月桂離開去住老人
    公寓，伊經葉月桂同意才介紹更生人入住使用，然由入住的
    更生人給付租金給葉月桂，伊並未於上訴人所指自100年5月
    10日至105年5月9日止期間占用系爭房屋，自無因而獲得相
    當於租金之不當得利，70號事件審理過程中，雙方當事人並
    未針對不當得利事實為認真攻防，法院亦未就不當得利成立
    要件為實質審理，該案之原告即張廼進亦未針對不當得利之
    事實積極舉證，故該事件判決欠缺「該主要爭點須經兩造充
    分進行實質的攻擊防禦」及「就該爭點法院已為實質審理判
    斷」之爭點效要件，對上訴人不生爭點效，並無拘束力，上
    訴人得於本案為不同之主張或抗辯等語，資為抗辯。
三、原審為上訴人全部敗訴之判決，上訴人不服，提起上訴，並
    聲明：㈠原判決廢棄。㈡被上訴人在第一審之訴駁回。被上訴
    人則答辯聲明：上訴駁回。
四、按當事人適格，係指當事人就具體特定之訴訟，得以自己之
    名義為原告或被告，而受為訴訟標的法律關係之本案判決之
    資格而言。故在給付之訴，若原告主張其為訴訟標的法律關
    係之權利主體，他造為訴訟標的法律關係之義務主體，其當
    事人即為適格。至原告是否確為權利人，被告是否確為義務
    人，乃為訴訟標的法律關係之要件是否具備，即訴訟實體上
    有無理由之問題，並非當事人適格之欠缺。本件被上訴人主
    張其受讓自張廼進、林正和對上訴人之不當得利債權，而本
    於債權人地位，依民法第179條規定，請求上訴人返還不當
    利得，依此被上訴人主張之事實觀之，即難謂於當事人之適
    格有何欠缺。上訴人抗辯張廼進、林正和對其無不當得利債
    權，或債權讓與不生效力等項，僅為訴有無理由之問題，不
    能據認被上訴人為當事人不適格。　　
五、被上訴人主張系爭房地自100年5月10日起至105年5月9日止
    期間，登記為張廼進、張美女、張美蓉、范少墉、林正和及
    上訴人所共有，權利範圍如附表所示。張廼進以上訴人於上
    開期間無權占用系爭房屋為由，起訴請求上訴人返還其名下
    系爭房地權利範圍部分之相當於租金不當得利，經本院70號
    判決張廼進勝訴，命上訴人應給付張廼進7萬2,163元本息確
    定，及張廼進於108年8月2日出具債權讓與書，將系爭房地
    借用張美女、張美蓉及范少墉名義登記期間，對上訴人無權
    占有相當於租金之不當得利債權，讓與被上訴人等情，業提
    出本院70號判決及債權讓與書為證（見本院士林簡易庭108
    年度士簡字第1404號卷第5至17頁），復為上訴人所不爭執
    ，堪信為實。
六、被上訴人主張上訴人自100年5月10日起至105年5月9日止期
    間，無權占用系爭房屋全部，張廼進就借名登記於張美女、
    張美蓉及范少墉名下之系爭房地權利範圍，對上訴人有21萬
    6,489元之不當得利債權存在，而林正和就其名下系爭房地
    之權利範圍，亦對上訴人有1萬8,040元之不當得利債權存在
    ，張廼進、林正和於108年8月2日將其等對上訴人前開不當
    得利債權讓與其，其已通知上訴人，自得對上訴人行使該等
    債權並請求給付，然為上訴人所否認，並以前開情詞置辯。
    經查：
㈠、按不動產物權，依法律行為而取得、設定、喪失及變更者，
    非經登記，不生效力，民法第758 條第1 項定有明文。我國
    民法就不動產物權採登記要件主義，除法律另有規定外，不
    動產物權之有無，全依土地或建物登記簿登載之狀態為準（
    最高法院102年度台上字第2071號裁判參照）。又稱「借名
    登記」者，謂當事人約定一方將自己之財產以他方名義登記
    ，而仍由自己管理、使用、處分，他方允就該財產為出名登
    記之契約，其成立側重於借名人與出名人間之信任關係，在
    性質上應與委任契約同視，倘其內容不違反強制、禁止規定
    或公序良俗，應賦予無名契約之法律上效力，並類推適用民
    法委任之相關規定。是借名人將該財產所有權移轉予出名人
    後，出名人因登記取得該財產之所有權，僅出名人基於其與
    借名人間之內部關係（即借名登記契約），對於借名人負契
    約約定之義務，及於借名登記契約終止時，負將借名登記之
    物返還予借名人之給付義務。執此，縱認被上訴人主張張美
    女、張美蓉及范少墉名下系爭房地為張廼進所借名登記為真
    ，則僅張美女、張美蓉及范少墉得本於系爭房屋所有權人地
    位，對上訴人主張有無權占有相當於租金之不當得利債權，
    張廼進不得逕對上訴人行使系爭房地所有權人之權利，僅得
    類推委任法律關係請求張美女、張美蓉及范少墉交付向上訴
    人取得之不當得利金額。是張廼進既對上訴人無基於借名張
    美女、張美蓉及范少墉登記系爭房地之不當得利債權存在，
    自無從以自己為債權人，讓與該債權予被上訴人。被上訴人
    據該債權讓與事實，主張其受讓取得債權，依民法第179條
    規定，請求上訴人給付21萬6,489元本息，應屬無據。
㈡、按無法律上之原因而受利益，致他人受損害者，應返還其利
    益，民法第179條前段定有明文。又無法律上原因占有他人
    之房屋，可能獲得相當於租金之利益，並致房屋所有權人受
    有同額之損害，此為社會通常之觀念，是房屋所有權人對無
    權占有其房屋者，得依前開規定請求占有人返還相當於租金
    之利益。另按當事人主張有利於己之事實者，就其事實有舉
    證之責任，民事訴訟法第277條前段定有明文，是房屋所有
    權人主張有相當於租金之不當得利請求權存在，應就其房屋
    遭他人占有之事實，先負舉證責任，如不能舉證，即無該請
    求權存在。被上訴人主張林正和就系爭房地對上訴人有相當
    於租金之不當得利請求權，自應就上訴人有占用系爭房地之
    事實，先負舉證責任。上訴人固舉本院70號判決為證(見本
    院士林簡易庭108年度士簡字第1404號卷第5至16頁），主張
    上訴人自100年5月10日起至105年5月9日止期間占用系爭房
    地之事實，業經該確定判決認定屬實。然按法院於判決理由
    中，就訴訟標的以外當事人所主張或抗辯足以影響判決結果
    之重要爭點，本於當事人辯論之結果已為實質之判斷時，除
    有顯然違背法令、或當事人提出新訴訟資料足以推翻原判斷
    之情形外，於同一當事人就與該重要爭點有關所提起之他訴
    訟，不得再為相反之主張，法院亦不得作相反之判斷，以符
    民事訴訟法上之誠信原則，即生學說所謂之爭點效，查本院
    70號判決理由中，雖認定有上訴人於前開期間占用系爭房地
    之事實，然該判決之當事人為上訴人與張廼進，被上訴人非
    當事人，自不生前述之爭點效，本院不得逕據以認定原告前
    開主張上訴人占用系爭房地之事實為真。又證人張廼進於本
    院證述：「（問：門牌號碼臺北市○○區○○○路0段00號0樓之
    建物及坐落之000地號土地，證人於民國77年3月26日因繼承
    取得所有權而為登記？）是的。」、…、「（問：證人於父
    親過世迄今一直住在臺北市○○區○○○路0 段00號0樓？）是的
    ，戶籍也設在那裡。」、…、「（問：證人是否曾經入監5年
    ？） 沒錯，我被判了7年2個月，自100年8月起至104年11月
    26日入監5年，嗣後獲得假釋。我於104年11月26日出獄後，
    發現系爭房屋有被占用的情形。後來請管區、里長都有來，
    我有攝影、照相，證明上訴人占用系爭房屋。（問：上訴人
    係於何時占用系爭房屋？）我聽說是的啦，因為當時我人在
    裡面。我母親過世後，我父親有一個女朋友（我都叫她阿嬤
    ），我都跟阿嬤住在一起，我於104年出獄時，發現阿嬤住
    在八德路老人住宅，阿嬤告訴我上訴人在100年年底請鎖匠
    開門進屋趕走她，說房子是上訴人的。」、「（問：證人10
    4 年出獄後，證人有無看到上訴人占用系爭房屋？）上訴人
    的確有占用事實，所以我請里長、管區陪同我攝影、照相存
    證。（問：上訴人嗣後是否仍持續占用系爭房屋？）是的。
    上訴人跟我說他也有一個困難，那些人他帶不走，要我幫他
    趕。（問：證人有無幫上訴人趕走那些人？）沒有，因為我
    不認識那些人，且不是只有那些人占用。（問：所以不是上
    訴人本人占用？）那些人是上訴人帶來的，但上訴人偶而也
    會住在那邊。（問：上訴人帶何人進來？）我不清楚。」等
    語（見本院卷第125至130頁），則其就系爭房屋於100年5月
    10日起至105年5月9日止期間為何人所占用乙情，先後提及
    有自己、阿嬤（即葉月桂）、上訴人及上訴人所帶去之人為
    占用，而就上訴人占用部分，又以聽聞或係帶他人占用等語
    描述，且所述葉月桂占用情形，亦與臺北市政府社會局委託
    天主教耕莘醫療財團法人永和耕莘醫院經營管理臺北市朱崙
    老人公寓函覆：「葉月桂於102年1月13日入住本中心，入住
    期間（102年1月13日至105年10月29日）」情形不同（見本
    院卷第261頁），是證人張廼進之證詞多有傳聞、不明及與
    事實不符情形，尚不足採為有利於被上訴人之認定。此外，
    被上訴人復未提出足資認定其所主張上訴人自100年5月10日
    起至105年5月9日止期間占用系爭房屋之事實為真，依據前
    開說明，被上訴人主張林正和就上訴人無權占有系爭房屋，
    對上訴人有相當於租金之不當得利請求權云云，即難採信，
    則林正和自無從以自己為債權人讓與該債權予被上訴人。是
    被上訴人據該債權讓與事實，主張其受讓取得債權，依民法
    第179條規定，請求上訴人給付1萬8,040元本息，亦屬無據
    。
七、綜上所述，被上訴人主張本於受讓自張廼進、林正和對上訴
    人之債權，依民法第179條規定，請求上訴人給付23萬4,529
    元本息，洵屬無據，應予駁回。原審為上訴人敗訴之判決，
    尚有未洽，上訴人上訴意旨指摘原判決不當，求予廢棄改判
    ，為有理由，應予准許。
八、本件事證已臻明確，兩造其餘攻擊防禦方法及援用之證據，
    經本院審酌後，認就判決結果均不生影響，爰不一一論駁，
    併此敘明。
九、據上論結，上訴人之上訴為有理由，依民事訴訟法第436條
    之1第3項、第450條、第78條，判決如主文。
中　　華　　民　　國 　111　　年　　9　　月　　22 　　日
                  民事第一庭  審判長法  官  蕭錫証
                                    法  官  徐文瑞
                                    法  官  劉瓊雯
以上正本係照原本作成。
本判決不得上訴。
中　　華　　民　　國　　111 　年　　9 　　月　　22　　日
                                    書記官  劉淑慧
　　　　　　　　　　　　　　
附表：
共有人 權利範圍 備註 張廼進 系爭房屋：8分之1 系爭土地：40分之1  張美女  系爭房屋：8分之1 系爭土地：40分之1 上訴人主張為張廼進所借名登記 張美蓉 系爭房屋：8分之1 系爭土地：40分之1 同上 范少墉 系爭房屋：8分之1 系爭土地：40分之1 同上 林正和 系爭房屋：32分之1 系爭土地：160分之1  陳福氣 系爭房屋：32分之15 系爭土地：160分之15